【裁判字號】    92,再易,11
【裁判日期】    920731
【裁判案由】    確認通行權存在
【裁判全文】
臺灣高等法院臺南分院民事判決  九十二年度再易字第一一號
      再審  原告  乙○○
      訴訟代理人  吳炳輝律師
      再審  被告  甲○○
右當事人間請求確認通行權存在事件，再審原告對於中華民國九十二年三月十一日本
院確定判決（九十二年度上易字第四一號），提起再審之訴，本院（言詞辯論終結期
日：九十二年七月十七日）判決如左：
      主      文
再審之訴駁回。
再審訴訟費用由再審原告負擔。
      事      實
甲、再審原告方面：
  一、聲明：求為判決：（一）鈞院九十二年度上易字第四一號民事判決應予廢棄。
      （二）再審被告在原審之請求應予駁回。（三）再審及原審訴訟費用由再審被
      告負擔。
  二、陳述：
  （一）按土地因與公路無適宜之聯絡，致不能為通常使用者，土地所有人得通行周
        圍地以至公路。有通行權人，應於通行必要範圍內，擇其周圍地損害最少之
        處所及方法為之；【民法】第七百八十七條第一項前段及第二項固定有明文
        。但以土地所有人之土地與公路隔離，全無進出之通路或雖有進出之通路，
        但不適宜者而言，而是否為土地通常使用所必要，應按土地之位置、地勢、
        面積或其用途定之，不以從來之使用方法為標準。再審被告所有系爭土地（
        即坐落台南縣官田鄉○○段六七三之一地號）目前係以如前訴訟程序原審判
        決附圖所示六七二（Ａ）土地內約一米寬之田埂農路作為對外通行之用，其
        目前寬度可隨時擴展，不僅足供個人通行，且可提供各式農用機具或車輛通
        過，揆以右開之使用，原判決未予現場勘驗率認為田埂僅足供個人通行，顯
        有適用法規之錯誤及證據漏未斟酌；若如其所言，則再審被告收割之農作機
        具如何進出，無異與現實使用不符！
  （二）再以再審原告所有系爭土地南側寬三米、長六十五米之農路，雖已棄置，但
        加裝之鐵門係為防夜間宵小進出，平常均開啟大門並未禁止再審被告之通行
        ，此由原審勘驗之狀況進出如宜可得印證，是以原審率認未能通行，亦有適
        用法規錯誤及證據漏未斟酌之違誤，是以再審被告既有右開二處通路可資進
        出，即與袋地通行確認之必要性有所出入，原判決未予查證右開再審理由之
        存在，即有疵議。為此，依【民事訴訟法】第四百九十六條第一項第一款、
        第十三款及第四百九十七條為再審之請求。
  三、證據：除援用原確定判決前歷審所提證據外，補提台灣台南地方法院（下稱台
      南地院）九十一年度訴字第二二五六號民事判決、本院九十二年度上易字第四
      一號民事判決（均影本）各一件為證。
乙、再審被告方面：
  一、聲明：求為判決：（一）再審原告之訴駁回（二）再審訴訟費用由再審原告負
      擔。
  二、陳述：
  （一）按【民事訴訟法】第四百九十六條第一項第一款規定適用法規顯有錯誤者，
        並不包括漏未斟酌證據及認定事實錯誤之情形，此有最高法院六十三年台上
        字第八八０號判例可資參照。本件再審原告【乙○○】無非以原確定判決法
        院並未履勘現場及斟酌系爭土地旁尚有其他農路可供通行之事實為再審理由
        ，惟此並非適用法規顯有錯誤之情形，顯無再審理由。
  （二）又按發見未經斟酌之證物，或得使用該證物者，如經斟酌可受較有利之裁判
        者；或經第二審確定之判決，如就足影響於判決之重要證物，漏未斟酌者，
        均得提起再審之訴，固為【民事訴訟法】第四百九十六條第一項第十三款、
        第四百九十七條所明定。準此，如再審理由非就「證物」本身之取捨，自難
        認已符合再審事由。稽之本件，姑不論再審原告聲請履勘現場，及系爭土地
        旁尚有農路等事，業經原確定判決綜合系爭土地之地理位置、使用現狀及通
        行方法，並命兩造辯論，而認無必要及不適宜，敘明綦詳；退言之，再審原
        告既非就具體之「證物」說明應如何斟酌，亦與法定事由相悖，委不足取。
        足認再審原告之訴顯不合法。
  （三）再審被告所有系爭土地完全是袋地，伊是走別人的田埂，六七二地號土地與
        伊的土地落差很大而且是田埂，通行不便，寬度不及一米，南側三米寬的道
        路就是六七０（Ａ）再審原告的土地，是兩造共同祖先同意供兩造通行。
  三、證據：除援用原確定判決前歷審所提證據外，補提照片一幀為證。
丙、本院依職權調閱台南地院九十一年度訴字第二二五六號〔含台南地院九十一年度
    營調字第六三號、本院九十二年度上易字第四一號〕確認通行權存在民事歷審全
    卷。
      理      由
一、本件再審原告起訴主張：再審被告所有系爭土地目前係以如前訴訟程序原審判決
    附圖所示六七二（Ａ）土地內約一米寬之田埂農路作為對外通行之用，而其寬度
    可隨時擴展，不僅足供個人通行，且可提供各式農用機具或車輛通過，原判決未
    予現場勘驗率認為田埂僅足供個人通行，顯有適用法規之錯誤及證據漏未斟酌之
    情事；又再審原告所有系爭土地南側寬三米、長六十五米之農路，雖已棄置，但
    加裝之鐵門係為防夜間宵小進出，平常均開啟大門並未禁止再審被告之通行，此
    由原審勘驗之狀況進出如宜可得印證，是以〈原確定判決〉率認未能通行亦有適
    用法規錯誤及證據漏未斟酌之違誤；再審被告既有右開二處通路可資進出，即與
    袋地通行確認之必要性有所出入；為此，爰依【民事訴訟法】第四百九十六條第
    一項第一款、第十三款及第四百九十七條規定，求為判決：廢棄本院九十二年度
    上易字第四一號確定判決，並駁回再審被告於前程序之請求等語。
二、再審被告則以：按【民事訴訟法】第四百九十六條第一項第一款規定適用法規顯
    有錯誤者，並不包括漏未斟酌證據及認定事實錯誤之情形；再審原告無非以〈原
    確定判決〉法院並未履勘現場及斟酌系爭土地旁尚有其他農路可供通行之事實為
    再審理由，惟此並非適用法規顯有錯誤之情形；又再審理由如非就「證物」本身
    之取捨，自難認已符合【民事訴訟法】第四百九十六條第一項第十三款或第四百
    九十七條之再審事由，是以姑不論再審原告聲請履勘現場，及系爭土地旁尚有農
    路等事，業經〈原確定判決〉綜合系爭土地之地理位置、使用現狀及通行方法，
    並命兩造辯論，而認無必要及不適宜，已敘明綦詳外，再審原告既非就具體之「
    證物」說明應如何斟酌，亦與法定再審事由相悖等語，資為抗辯。
三、再審原告主張本院〈原確定判決〉有【民事訴訟法】第四百九十六條第一項第一
    款、第十三款、第四百九十七條之再審事由等情，已為再審被告所否認，並以前
    揭各情詞置辯，經查：
（一）按【民事訴訟法】第四百九十六條第一項第一款所謂「適用法規顯有錯誤」者
      ，係指確定判決所適用之法規顯然不合於法律規定，或與司法院現尚有效及大
      法官會議之解釋、或最高法院尚有效之判例顯然違反者而言，最高法院著有六
      十年台再字第一七０號判例可稽；是以所謂「適用法規顯有錯誤」，不包括漏
      未斟酌證據及認定事實錯誤之情形在內（最高法院六十三年台上字第八八０號
      判例參照）。再審原告主張本院〈原確定判決〉有【民事訴訟法】第四百九十
      六條第一項第一款適用法規顯有錯誤之再審理由，無非以「(一)再審被告所有系
      爭土地目前係以如前訴訟程序原審判決附圖所示六七二（Ａ）土地內約一米寬
      之田埂農路作為對外通行之用，其目前寬度可隨時擴展，不僅足供個人通行，
      且可提供各式農用機具或車輛通過，〈原確定判決〉未予現場勘驗率認為田埂
      僅足供個人通行；(二)再審原告所有系爭土地南側寬三米、長六十五米之農路，
      雖已棄置，但加裝之鐵門係為防夜間宵小進出，平常均開啟大門並未禁止再審
      被告之通行，〈原確定判決〉率認未能通行」等情作為論據，惟其論據應係事
      實認定有無錯誤之問題，是揆諸前開說明，本院〈原確定判決〉尚無涉【民事
      訴訟法】第四百九十六條第一項第一款之再審事由。
（二）次按〔民事訴訟法第四百九十二條第一項第十一款（即現行法第四百九十六條
      第一項第十三款）所謂當事人發見未經斟酌之證物或得使用該證物，係指在前
      訴訟程序不知有該證物，現始知之，或雖知有此而不能使用，現始得使用者而
      言。〕（最高法院三十二年上字第一二四七號判例意旨參照）；而依【民事訴
      訟法】第四百六十六條不得上訴於第三審法院之事件，除同法第四百九十六條
      規定外，其經第二審確定之判決，如就足影響於判決之重要證物，漏未斟酌者
      ，亦得提起再審之訴，固為【民事訴訟法】第四百九十七條所明定，惟所謂「
      重要證物漏未斟酌」，係指當事人在前訴訟程序已經提出，第二審確定判決漏
      未於判決理由中斟酌者而言，申言之，該項證物如經斟酌，原判決將不致為如
      此之論斷，若縱經斟酌亦不足影響原判決之內容，或原判決曾於理由中說明其
      為不必要之證據者，均與本條規定之要件不符。查：再審原告主張再審被告所
      有系爭土地目前係以如前訴訟程序原審判決附圖所示六七二（Ａ）土地內約一
      米寬之田埂農路作為對外通行之用，其目前寬度可隨時擴展，不僅足供個人通
      行，且可提供各式農用機具或車輛通過，原判決未予現場勘驗率認為田埂僅足
      供個人通行，顯有證據漏未斟酌；又再審原告所有系爭土地南側寬三米、長六
      十五米之農路，雖已棄置，但加裝之鐵門係為防夜間宵小進出，平常均開啟大
      門並未禁止再審被告之通行，是以原判決率認未能通行亦有證據漏未斟酌之違
      誤云云，既均在指摘本院〈原確定判決〉就為裁判基礎之事實認定有所違誤，
      而無何發見未經斟酌之證物或得使用該證物之情事，即無該當於【民事訴訟法
      】第四百九十六條第一項第十三款所定再審事由。再者，本院〈原確定判決〉
      審酌兩造全辯論意旨及調查證據之結果後認：「本件被上訴人（即再審被告－
      下同）所有系爭土地目前係以六七二Ａ土地內約一米寬之田埂農路作為對外通
      行之用，其寬度僅足供個人步行，無法提供各式農用機具或車輛通過，不足以
      支應被上訴人所有系爭土地一般使用所必要。上訴人（即再審原告－下同）抗
      辯現有一米農路足供被上訴人通行至道路，應不足採。又上訴人在系爭土地南
      側寬三米，長六十五米之農路，又已棄置且加鐵門，被上訴人未能通行，被上
      訴人主張系爭土地與公路無適宜之聯絡，不能為通常使用，應可採信。‧‧‧
      本件系爭土地與公路無適宜之聯絡，不能為通常使用，被上訴人主張對鄰近土
      地有通行權，揆諸首開說明，自屬可採。按有通行權人，應於通行必要之範圍
      內，擇其周圍地損害最少之處所及方法為之，民法第七百八十七條第二項定有
      明文。又系爭土地欲通往最接近之道路即上開九米寬道路，有二：即經由系爭
      六七０Ａ土地或六七二Ａ土地，何者係周圍地損害最少之處所及方法。經查：
      系爭土地面積達二七九一平方公尺，其對外之通行道路寬度應以三公尺方足提
      供各式農用機具或車輛通過為一般使用所必要，該二筆土地寬均三公尺。系爭
      六七０Ａ土地面積二六平方公尺現種植牧草；系爭六七二Ａ土地面積為二九平
      方公尺部分為農作，上開二筆土地均為系爭土地毗鄰最接近九米寬通行道路，
      為兩造所不爭執（見本院卷第三十五頁），並有臺南縣麻豆地政事務所之複丈
      成果圖（見原審卷第十三頁）在卷為憑。就面積而言，系爭六七０Ａ所示土地
      之面積較少，距離道路亦較為接近；就上訴人所有土地利用而言，雖上訴人現
      於系爭六七０Ａ土地與同段六七０地號其餘土地以廢棄三公尺寬通路相隔，且
      面積狹小亦不利耕作。是無論就面積或土地整體利用而言，通行系爭六七０Ａ
      土地所造成之損害，均較通行系爭六七二Ａ土地較少。從而，被上訴人所有系
      爭土地係供農地使用，應以經由上訴人所有系爭六七０Ａ土地為通行範圍，對
      周圍地之損害最少之處所及方法。」等語｛參見本院〈原確定判決〉第四、五
      頁〔理由〕四－(一)(三)｝，而維持前訴訟程序第一審之判決，有本院依職權調取
      兩造確認通行權存在民事歷審卷足按，顯然並無未斟酌再審原告所指摘之上開
      事實，因此亦無合於【民事訴訟法】第四百九十七條所定再審事由。何況，再
      審原告於前訴訟程序既未提出具體事證以明再審被告利用上開二條道路通行較
      符合【民法】第七百八十七條之意旨，即不得嗣後以本院〈原確定判決〉所為
      不利於伊之認定，逕指摘有重要證據漏未審酌之再審理由。
四、綜上所述，本件再審原告主張之再審理由，並不符合【民事訴訟法】第四百九十
    六條第一項第一款、第十三款、第四百九十七條之規定，即難認為本院〈原確定
    判決〉有再審原告主張之再審理由；從而再審原告依上開規定，提起本件再審之
    訴，求為判決廢棄本院九十二年度上易字第四一號確定判決，並駁回再審被告於
    前程序之請求，洵非正當，要難准許，應予駁回。
五、又【民事訴訟法】第四百六十六條第一項所定得上訴第三審之利益額數，業經司
    法院於九十一年一月二十九日以（九一）院台廳民一字第０三０七五號函提高為
    新台幣（下同）一百五十萬元，並自九十一年二月八日實施。查本件訴訟標的價
    額經本院前審訴訟程序中核定為二五、八一八元，並未逾一百五十萬元，參照最
    高法院四十一年台上字第三０三號判例〔再審之訴形式上雖為訴之一種，實質上
    為前訴訟之再開或續行，其訴訟標的之價額仍應以前訴訟程序所核定者為準，不
    容任意變更，而在前訴訟就標的價額計算，因上訴所得受之利益不得提起第三審
    上訴者，在再審程序自亦不得上訴於第三審法院。〕之意旨，兩造對本件判決自
    亦不得提起第三審上訴；又本件再審之訴既無再審理由，則兩造有關本案實體爭
    執之攻擊、防禦方法及舉證（再審被告提出之照片），即無再予一一審論之必要
    ；均附此敘明。
六、據上論結，本件再審原告之訴為無理由，依民事訴訟法第七十八條，判決如主文
    。
中      華      民      國    九十二    年      七      月    三十一    日
                          臺灣高等法院臺南分院民事第一庭
~B1審判長法官  王  惠  一
~B2      法官  吳  上  康
~B3      法官  蘇  清  恭
右為正本係照原本作成。
本判決不得上訴。
中      華      民      國    九十二    年      七      月    三十一    日
~B法院書記官  洪  雅  美


司法院資訊處製作；財團法人民間司法改革基金會備份。
